臺灣高等法院民事判決　　　　　　　　94年度勞上易字第19號
上　訴　人　甲○○
訴訟代理人　陳淑芬律師
複　代理人　李旻燕律師
上　訴　人　冠亞生技股份有限公司
法定代理人　賴博雄
訴訟代理人　黃秀禎律師
複　代理人　楊宗翰律師
上列當事人間給付資遣費等事件，兩造對於中華民國93年12月3
日臺灣臺北地方法院93年度勞訴字第110號第一審判決各自提起
上訴，本院於94年11月29日言詞辯論終結，判決如下：
    主  文
原判決關於命冠亞生技股份有限公司給付超過新台幣柒拾陸萬元
本息部分，及該部分假執行之宣告，暨訴訟費用（除確定部分外
）之裁判，均廢棄。
上開廢棄部分，甲○○在第一審之訴及其假執行之聲請均駁回。
冠亞生技股份有限公司其餘上訴駁回。
甲○○之上訴駁回。
第一審（除確定部分外）、第二審訴訟費用，由冠亞生技股份有
限公司負擔百分之五十五，餘由甲○○負擔。
    事實及理由
一、上訴人甲○○（下稱甲○○）起訴主張：伊自民國（下同）
    82年7月2日起，受僱於濟美股份有限公司（下稱濟美公司）
    ，擔任醫療器材之設計研發工作，因工作不分早晚且需於安
    靜環境，經伊與濟美公司負責人林智一及總經理葉中權研商
    ，濟美公司同意提供相關電腦設備，由伊以在家上班方式工
    作，並一直受葉中權指揮監督，伊自88年3月間起每月領取
    新臺幣（下同）8萬餘元之薪資，年薪為15個月，合計1,200
    ,000 元，其中端午節及中秋節加發半個月薪資，春節加發2
    個月薪資。又濟美公司與寶楠企業有限公司（現更名為寶楠
    生技股份有限公司，下稱寶楠公司）、豪美骨科器材有限公
    司（下稱豪美公司）、中央醫療器材股份有限公司（下稱中
    央公司）及上訴人冠亞生技股份有限公司 (下稱冠亞公司)
    均以林智一或葉中權為負責人，且均屬A-SPINE HOLDING
    GROUP CROP. 旗下之公司，均設立於臺北市○○街，中央公
    司與冠亞公司地址相同，與寶楠公司只有1號之隔。冠亞公
    司於90年年6月15日設立並由葉中權擔任負責人及總經理，
    葉中權並與伊協議，在勞動條件相同前提下（即原有薪資、
    年資及工作內容等），將伊調任冠亞公司任職。詎冠亞公司
    於91年底，竟要求伊簽定顧問合約，並將每月薪資降為40,0
    00元，因伊不從，冠亞公司竟於92年12月4日將伊違法解僱
    ，伊於92年12月23日寄發新店雙城郵局第6號存證信函與冠
    亞公司，表示以冠亞公司違反勞動基準法（下稱勞基法）第
    14條第1項第6款規定為由，終止與冠亞公司之勞動契約，並
    請求冠亞公司給付積欠92年度春節1個月之薪資、92年度端
    午及中秋1個月之薪資、93年度春節2個月之薪資，合計4個
    月之薪資計320,000元及資遣費1,160,000元，惟冠亞公司拒
    不給付，為此提起本件訴訟等情。爰依僱傭契約及勞基法第
    14條第4項、第17條之規定，求為命冠亞公司給付伊1,480,0
    00元及加計法定遲延利息之判決。原審判決命冠亞公司應給
    付甲○○資遣費840,000元，及自93年6月11日起至清償日止
    ，按年息5%計算之利息，並依甲○○之聲請為假執行之宣告
    ，而駁回甲○○其餘之訴。甲○○就其敗訴部分（資遣費32
    0,000元中210,000元、短付工資320,000元），提起上訴，
    其餘資遣費120,000元則未據上訴，已告確定，甲○○於本
    院聲明：(一)原判決關於駁回上訴人後開第2項之訴部分廢棄
    。(二)前開廢棄部分，冠亞公司應再給付530,000元，及自起
    訴狀繕本送達之翌日起至清償日止，按年息5%計算之利息。
    (三)冠亞公司之上訴駁回。
二、冠亞公司則以：甲○○自90年5月1日起始受聘於伊擔任顧問
    工作，兩造之契約關係，均依兩造所定員工聘用契約書，伊
    並未積欠薪資，伊之前發給春節、端午、中秋獎金，係恩惠
    性給與，並非經常性給付，兩造聘任關係於91年12月31日即
    終止，伊基於誠信，仍依原契約約定給付甲○○顧問費用，
    伊自92年10月起積極與甲○○洽定新約，甲○○表示無法接
    受伊之聘用條件，不願簽約，甲○○是自動離職，伊並無給
    付資遣費之義務。又甲○○於92年12月23日寄發之存證信函
    係以賴博雄為收件人，且未表明賴博雄為伊法定代理人之身
    份而為意思表示，甲○○所為終止勞動契約之意思表示未到
    達伊，自不生終止勞動契約之效力。伊係於92年10月29日召
    開董事會，決議顧問之聘任事宜，隨即於92年11月初通知甲
    ○○另簽新約，甲○○遲至92年12月23日方主張終止契約，
    顯逾勞基法第14條第1項第6款及第2項規定之30日除斥期間
    。另伊與訴外人濟美公司、寶楠公司、豪美公司、中央公司
    均屬各自獨立之公司法人，且無轉調情事，甲○○之年資應
    自90年5月1日起算等語，資為抗辯，並於本院聲明：(一)甲○
    ○之上訴駁回。(二)原判決不利於冠亞公司之部分廢棄。(三)前
    開廢棄部分，甲○○在第一審之訴及其假執行之聲請均駁回
    。
三、查兩造於90年5月1日簽立員工聘用契約書，聘僱期間於91年
    12月31日屆滿後，甲○○仍繼續為冠亞公司從事醫療器材之
    設計研發工作，冠亞公司亦按月給付甲○○薪資80,000元，
    92年10月29日冠亞公司召開第1屆92年度第3次董事會，決議
    應與甲○○訂定顧問契約始予聘任，冠亞公司於92年11月24
    日發通知書予甲○○，要求與甲○○於92年11月28日前簽定
    顧問契約，顧問期間自92年12月1日起至93年11月30日止，
    顧問費用為每月40,000元，若未完成簽約，冠亞公司將自92
    年12月1日起終止與甲○○之契約關係，冠亞公司並於92年
    12月4日發通知書予甲○○，表示因甲○○無法於預定期間
    內與冠亞公司完成簽約手續，已於92年12月3日電告甲○○
    ，依92年11月24日通知書之內容進行，並已辦理退保手續，
    甲○○則於92年12月23日寄發存證信函予冠亞公司法定代理
    人賴博雄，表示依勞基法第14條第1項第5、6款規定，終止
    兩造勞動契約事實，有兩造提出之顧問合約書、通知書、存
    證信函、存摺、員工聘用契約書、通知等件可稽（見原法院
    北勞調字第71號卷第24至31頁、第34至39頁、第48至50頁、
    第52頁），且為兩造所不爭執，並經證人即冠亞公司員工陳
    姵蓁到庭證述屬實（見原審卷第36頁），自堪信為真實。
四、甲○○主張冠亞公司與寶楠、豪美、濟美、中央醫療等公司
    均同屬A-SPINE HOLDING集團，冠亞公司承受伊以往在上述
    公司之工作年資、福利、薪資，冠亞公司以15個月薪資為伊
    年薪，冠亞公司要求伊簽訂顧問合約，將伊每月薪資改為顧
    問費，且由月薪80,000元減為40,000元，片面變更勞動條件
    ，為伊所拒絕，冠亞公司竟於92年12月1日強行將伊解僱，
    自屬違反勞動契約或勞工法令，伊於92年12月23日以存證信
    函向冠亞公司之法定代理人賴博雄表示終止系爭勞動契約，
    並未逾30日之除斥期間，即為合法，自得請求冠亞公司給付
    資遣費1,040,000元、短付之薪資320,000元等情，冠亞公司
    則以前揭情詞置辯。經查
  (一)按定期契約屆滿後，勞工繼續工作而雇主不即表示反對意思
    者，視為不定期契約，又雇主違反勞動契約或勞工法令，致
    有損害勞工權益之虞者，勞工得不經預告終止契約，勞基法
    第9條第2項第1款、第14條第5、6款定有明文。查證人即冠
    亞公司前任執行長葉中權證稱：「．．．公司員工聘用契約
    書都寫到91年12月31日為止，以後大家都沒有再簽，但也都
    繼續上班，91年12月10日我就不再擔任冠亞的執行長．．．
    」（原審卷第35頁）；冠亞公司於原審亦自陳：「兩造間僱
    傭關係是從90年5月開始，91年12月31日之後，公司仍按原
    來契約給付薪資，繼續原來勞動關係．．．」（原審卷第5
    頁），依上開規定，兩造間之勞動契約自92年1月1日起，即
    成為不定期之勞動契約關係，並無疑義。惟冠亞公司於92年
    11月24日通知（原法院93年度北勞調字第71號卷第52頁）甲
    ○○，要求甲○○簽定顧問合約書，由原來員工聘用契約，
    改為顧問合約，薪資改為顧問費，月薪80,000元降為顧問費
    40,000元，此有冠亞公司員工聘用契約書（同上卷第48頁至
    第50頁）、顧問合約書（同上卷第24頁至第27頁）在卷可考
    ，足見冠亞公司已片面變更勞動條件，違反原來勞動契約之
    條件，甲○○有拒絕之權，而冠亞公司以甲○○拒絕，乃於
    92年12月4日以通知書（同上卷第53頁）終止兩造間之勞動
    契約，於法自有未合，甲○○爰依勞基法第14條第1項第6款
    規定，於92年12月23日以新店雙城郵局第6號存證信函（同
    上卷第29頁至第31頁）送達冠亞公司法定代理人賴博雄，因
    賴博雄有代為及代受冠亞公司意思表示之權，甲○○終止兩
    造間之勞動契約，即屬合法。又冠亞公司非法終止兩造間僱
    傭契約係於92年12月1日，其違反勞動契約或勞工法令之行
    為亦以此日起算，迄甲○○於92年12月23日終止兩造間之勞
    動契約，尚未逾30日之除斥期間，冠亞公司辯以其於92年11
    月初即通知甲○○應另立新約（顧問合約）時，甲○○即知
    悉權益受損，竟遲至92年12月23日始終止兩造間勞動契約，
    已逾30日除斥期間云云，殊不足取。
  (二)冠亞公司於92年11月24日通知甲○○之通知書中載明：「．
    ．．倘鈞座（甲○○）因故無法於上述時間內完成簽約手續
    ，本公司將自同年12月1日起終止貴我雙方委任關係及辦理
    相關退保事宜．．．」，嗣於92年12月4日發通知書予甲○
    ○，敘明：「茲因  台端（甲○○）因故無法於預定時間內
    與本公司完成簽約手續，本公司謹依照先前發出之顧問委任
    通知書內容，於92年12月3日電告台端後，已辦理相關退保
    手續．．．」；證人即冠亞公司人事部門員工陳姵蓁證稱：
    「．．．公司於92年12月4日發通知，是為了區分員工和顧
    問，所以請原告（甲○○）簽1份顧問契約書，他對裡面的
    條件有意見，沒有在限期內簽，所以發這份通知，希望他在
    28日以前簽約，後來他沒有簽約，我們問他，他說因為勞動
    條件他不能接受，他不可能簽，我們就說公司必須照11月24
    日的函進行，他說好，後來就離開了，後來我就幫他退保，
    ．．．」（原審卷第35、36頁）；另一證人即冠亞公司人事
    主管陳國鍾亦證以：「．．．公司開過董事會之後，就由我
    和原告談，但原告無法接受薪資的減少，我是說其他顧問條
    件可以再談，後來於92年12月4日發通知，主要是告訴他已
    經退保，其他的顧問都有再簽約．．．92年12月4日終止契
    約，是因甲○○表示無法接受勞動條件，而且同意退保，所
    以告訴他已經退保．．．」（原審卷第37、38頁），綜上參
    證以觀，冠亞公司已明示甲○○未於92年11月28日以前簽訂
    顧問契約，冠亞公司將於92年12月1日終止兩造之勞動契約
    ，甲○○屆期尚未與冠亞公司簽訂顧問契約，冠亞公司乃主
    動表示終止勞動契約，甲○○始終未表示同意終止兩造之勞
    動契約，其僅被動接受冠亞公司之退保行為，尚難認其已合
    意終止勞動契約，冠亞公司所為甲○○主動表示離職云云之
    抗辯，亦非可採。
  (三)甲○○自82年7月2日起，由寶楠公司為投保單位，87年8月
    13日起，由齊美公司為投保單位，自90年7月20日起，由冠
    亞公司為投保單位，為甲○○投保勞工保險；另甲○○81年
    1月至81年12月之薪資，係由濟美公司為甲○○薪資所得扣
    繳單位，自85年12月起至86年12月止薪資，由寶楠公司為甲
    ○○薪資所得扣繳單位，86年10月起至86年12月止、86年12
    月起至87年1月之薪資，由豪美公司為甲○○薪資所得扣繳
    單位，86年12月起至87年7月之薪資，由濟美公司為甲○○
    薪資所得扣繳單位，88年12月起至89年11月，89年12月起至
    90年11月之薪資，由中央公司為甲○○薪資所得之扣繳單位
    ，90年12月起至91年11月止之薪資，由冠亞公司為甲○○薪
    資所得扣繳單位，此有勞工保險卡、所得稅扣繳憑單（原審
    卷第27頁、原法院93年北勞調字第71號卷第9頁、原審卷第
    13 頁至第18頁）在卷佐證。證人葉中權證稱：「．．．冠
    亞公司之母公司為Ａ－ＳＰＩＮＥ　ＨＯＬＤＩＮＧ　ＧＲ
    ＯＵＰ　ＣＲＯＰ．，在開曼群島登記，濟美、寶楠、豪美
    、中央公司是負責人林智一為了節稅，在同一地點設立數個
    公司，公司登記不一定在同一地址，財務有分開，但業務是
    相同的，在同一地方上班，甲○○也是相同情形，他屬於研
    發部門，林智一後來對外募資成立冠亞公司，員工有百分之
    九十都是原來員工，且在同一地點上班，甲○○也是一樣的
    情形，林智一有說過工作條件、福利都跟以前一樣．．．」
    （原審卷第32、33頁）；另一證人林智一證以：「．．．冠
    亞公司是我們日本商公司轉投資的公司，濟美、寶楠、豪美
    、中央醫療公司與冠亞公司是因專利權的授與銷售權移轉而
    成立的公司，我是會長，另有總經理實際負責，葉中權是日
    商公司聘任為冠亞公司董事長兼總經理，．．．冠亞公司財
    務長吳子良與甲○○洽談有關延續之前工作條件及福利等事
    宜．．．冠亞公司由葉中權全權負責，．．．實際上濟美與
    豪美沒有營業，而中央醫療公司因產品還沒有開發所以沒有
    營業，實際上祗有寶楠、冠亞在營業，而冠亞是透過寶楠在
    營業，寶楠是冠亞在台灣的總經銷，我是希望冠亞公司與之
    前公司員工工作條件同一，但財務長認為公司是要很乾淨，
    沒有負擔，所以財務長不同意，他認為要另外訂契約，．．
    ．」（本院卷第57、58頁），依上述證據參證以觀，甲○○
    自82 年7月2日起至90年6月15日冠亞公司設立前，雖先係由
    濟美、寶楠、豪美、中央為投保或扣繳單位，惟甲○○係於
    同一地點，從事相同工作，受同一事業之實際負責人林智一
    指揮監督，90年6月15日冠亞公司設立後，當時實際負責人
    林智一、葉中權亦有表示沿續之前之工作條件及福利，並在
    同一地點上班，冠亞公司財務長雖有意見，仍應以當時冠亞
    公司實際負責人林智一、葉中權所決定者為準，則甲○○自
    82年7月2日起至92年12月23日止之年資，不論其是否均在冠
    亞公司，皆應合併計算。嗣冠亞公司要求甲○○另訂顧問合
    約，月薪由80,000元降為40,000元，此為甲○○所拒，甲○
    ○依勞基法第14條第1項第6款規定，終止系爭勞動契約，並
    依同法第14條第4項、第17條規定，請求冠亞公司給付資遣
    費，洵屬有據。又甲○○自82年7月2日起至92年12月23日止
    ，其工作年資計10月又6月（未滿1個月以1個月計），再者
    甲○○離職前6個月薪資為80,000元，此有甲○○於台灣土
    地銀行西湖分行000-000-00000-0號帳戶存摺交易明細（本
    院卷第79頁至第84頁）、甲○○90年1月至12月薪資明細表
    （本院卷第85頁），並為冠亞公司所不爭執，信屬實在，依
    此計算，甲○○請求冠亞公司給付資遣費840,000元〔（
    80,000 ×10）＋（80,000×6/12）=840,000〕，為有理由
    ，自應准許，逾此部分之請求，為無理由，不應准許。
  (四)甲○○另主張自88年3月間起，每月領取薪資80,000元，惟
    冠亞公司保證伊每年年薪為15個月，即其中端午節、中秋節
    加發半個月薪資，春節加發兩個月薪資，冠亞公司並未如數
    發給，計積欠伊92年度春節1個月薪資、92年度端午節及中
    秋節共1個月、93年度春節2個月共4個月計320,000元云云。
    經查冠亞公司否認其曾保證甲○○年薪有15個月薪資，而甲
    ○○88年12月至89年11月薪資所得為1,025,488元，月薪為
    85, 457元；90年5月至90年11月薪資所得為680,000元，月
    薪為97,143元；89年12月至90年11月薪資所得為532,550元
    ，月薪為44,379元；90年12月至91年11月薪資所得為
    1,240,000元，月薪為103,334元，此有上開各類所得扣繳憑
    單（原審卷第17、18頁），均不足以證明冠亞公司依約應支
    付年薪即15個月薪資予甲○○。再依甲○○90年度薪資明細
    表所載（原審卷第33頁），甲○○之端午、中秋節獎金均超
    過1個月薪資，依甲○○存摺交易明細（原審卷第35頁）所
    載，91年年終獎金則逾2個月薪資（即188,000元），益見冠
    亞公司並未以中秋、端午節各加發半個月、春節加發2個月
    共3個月薪，加上每月薪資計15個月發給甲○○薪資。又按
    勞基法施行細則第10條第3款規定，春節、端午、中秋節給
    與之節金，並非經常性給與，依兩造於90年5月1日所訂員工
    聘用契約書（原法院93年度北勞調字第79號卷第48頁至第50
    頁）中第5條約定：「薪資福利：月薪80,000元，乙方（甲
    ○○）有薪資保密責任．．．」，並未提及有春節、端午、
    中秋獎金，依甲○○90年度薪資明細表（同上卷第33頁）所
    示，甲○○端午節獎金無，中秋節獎金120,000元超過1個月
    月薪80,000元，春節（年終）獎金140,000元，則不足2個月
    月薪，又依前揭存摺明細（同上卷第35頁）所示，甲○○91
    年2月8日所領春節獎金188,000元，又超過2個月月薪，足見
    上開獎金係依冠亞公司當年度盈餘或員工表現而定，即非經
    常性給與，不得併入平均工資計算資遣費。至證人董榮洲雖
    證以：「．．．曾任職冠亞公司副總．．．我主管業務，甲
    ○○是研發部．．．他至冠亞時工作內容與之前相同，．．
    ．之前公司以年薪計算，保證15個月薪水，公司其他部門都
    一樣，業績好時公司會加發，15個月薪水是中秋、端午節及
    春節年終獎金．．．15個月沒有契約（書面）約定，祗有口
    頭約定．．．」（本院卷第107、108頁），惟此證言內容，
    與冠亞公司給付甲○○薪資情形不符，甲○○復未能舉證證
    明冠亞公司同意以年薪15個月月薪給付薪資，上開證言，自
    不足為甲○○有利之論據，要之，甲○○請求冠亞公司給付
    積欠4個月薪資320,000元，尚非有據，不應准許。
  (五)次按二人互負債務，而其給付相同，並均屆清償期者，各得
    以其債務與他方債務，互為抵銷，為民法第334條前段所明
    文規定。查冠亞公司終止兩造間之勞動契約後，甲○○因而
    離職，冠亞公司於93年1月5日加發1個月薪資80,000元甲○
    ○，此有前揭存摺交易明細（本院卷第84頁）、甲○○薪資
    一覽表（本院卷第91頁）在卷佐證，並經證人陳國鍾證述（
    原審卷第38頁）無訛，且為甲○○所不爭執，又甲○○之前
    述資遣費請求權，與冠亞公司加發1個月薪水予甲○○之債
    權，二者均為抵銷適狀，冠亞公司主張上開資遣費中應將此
    80,000元予以抵銷，依上開規定，核無不合，自應准許，則
    甲○○得請求之資遣費為760,000元（840,000-80,000=760,
    000）。
五、綜上所述，甲○○依勞基法第14條第4項、第17條規定，請
    求冠亞公司給付資遣費760,000元及自起訴狀繕本送達之翌
    日（即93年6月11日）起至清償日止，按年息5%計算之利息
    ，為有理由，自應准許，逾此部分之請求，為無理由，不應
    准許。上開不應准許部分，其中80,000元本息部分，原審命
    冠亞公司給付，並依甲○○聲請，酌定擔保金額為假執行之
    宣告，即有未洽，冠亞公司上訴意旨，指摘原判決此部分不
    當，求予廢棄改判，為有理由，爰由本院廢棄改判如主文第
    2項所示；而原審就此不應准許部分（資遣費210,000元、短
    付薪資320,000元），為甲○○敗訴之判決，並駁回其假執
    行之聲請，於法並無不合，甲○○上訴意旨指摘原判決此部
    分不當，求予廢棄改判，為無理由，應予駁回。至上開應准
    許部分，原審判命冠亞公司如數給付本息，並依甲○○聲請
    ，命供擔保，而為假執行之宣告，核無不合，冠亞公司上訴
    意旨，指摘原判決此部分不當，求予廢棄改判，為無理由，
    應予駁回。
六、兩造其餘攻擊防禦方法及其他未經援用之證據，經斟酌，尚
    無礙於本院前述之認定，無一一論究之必要。
七、據上論結，甲○○上訴為無理由，冠亞公司上訴為一部有理
    由，一部無理由，判決如主文。
中　　華　　民　　國　　94　　年　　12　　月　　13　　日
                  勞工法庭審判長法　官  黃騰耀
　　　　　　　　　　　    　　　法　官  李媛媛
　　　　　　　　　　　    　　　法　官  許文章
正本係照原本作成。
不得上訴。
中　　華　　民　　國　　94　　年　　12　　月　　19　　日
  　　　　　　　　　　　　　　　書記官  陳明俐
